【裁判字號】    89,簡上,63
【裁判日期】    891012
【裁判案由】    給付會款
【裁判全文】
台灣彰化地方法院民事判決                        八十九年度簡上字第六十三號
    上  訴  人  甲○
    被上 訴 人  乙○○
                丙○○
    兼右二人共同
    訴訟代理人  丁○○    住同.
右當事人間請求給付會款事件，上訴人不服中華民國八十八年十二月三十日本院北斗
簡易庭第一審判決 (八十八年度斗簡字第二三四號)提起上訴，本院判決如左：
    主      文
上訴駁回。
第二審訴訟費用由上訴人負擔。
    事      實
甲、上訴人方面：
  一、聲明：
    (一)原判決廢棄。
    (二)被上訴人等應給付上訴人如第一審訴之聲明之金額及利息。
    (三)第一、二審訴訟費用由被上訴人共同負擔。
二、陳述：除與第一審判決記載相同者，茲予引用外，並補述略稱：
    (一)上訴人就會款債權部分，因訴外人呂金塗於民國  (下同)八十七年七月以後
        即以被上訴人乙○○為代理人，代為處理會款相關事宜，上訴人自上開時間
        後始未再與訴外人呂金塗接洽，依民法第一百零三條規定，上訴人在原審主
        張撤銷錯誤之意思表示，雖僅對於被上訴人三人為之，其效力仍及於被上訴
        人乙○○代理之本人即訴外人呂金塗，原審判決認為上訴人未向訴外人呂金
        塗為撤銷意思表示，顯屬有誤。
    (二)依據原審計算會款之方式，已明顯多扣減四個活會，實際上因被上訴人有四
        個死會及四個活會，應分別扣減即死會部分為十四個  (十八減四)、活會部
        分為二十個  (二十四減四)，且若依協議結果，上訴人每期應貼款項不超過
        被上訴人退出之四個死會，共二十期，應為新台幣  (下同)八十萬元，而非
        原審之六十四萬元。又自第三十九會起，上訴人得向前十八會得標會員扣除
        會首及被上訴人之四會，共十三會，收取每月十三萬元，合計五十二萬元，
        非如原審所言一百零四萬元，故實際運作結果，上訴人將會虧損甚明。
    (三)上訴人當初找人協調本件會款時，因會款是訴外人姜道凌計算的，並未書立
        字據，故上訴人無法瞭解其計算方式有錯，當時亦未同意該次協調之結果。
        至訴外人姜道凌在原審證稱協議時被上訴人乙○○有在場，不清楚雙方當時
        是否同意該協議云云，要與事實不符，訴外人姜道凌顯有為被上訴人狡辯及
        供述偽證之嫌。
  三、證據：除援用原審提出之證據方法外，再聲請訊問證人姜道凌、林純烈為證。
乙、被上訴人方面：
一、聲明：如主文所示。
二、陳述：除與第一審判決記載相同者，茲予引用外，並補述略稱：
    (一)訴外人呂金塗及被上訴人乙○○之會款均由被上訴人丁○○代為處理，上訴
        人指稱訴外人呂金塗之會款由被上訴人乙○○代為處理乙事與事實不符。
    (二)當初協調會款事宜時，上訴人在證人林純烈住處確有同意被上訴人及訴外人
        呂金塗等八會退出，而四個死會應繳與四個活會應退之款項直接抵銷，雙方
        互不找補，上訴人所以同意該協調結果，係據受邀同往之證人姜道凌計算後
        認為不吃虧始同意，上訴人在原審亦稱相信證人姜道凌之專業判斷而願意抵
        銷等語。退步言之，縱令計算方法有誤，證人姜道凌既係上訴人邀同前往，
        復為上訴人之友人，則上訴人有過失，其事後撤銷意思表示而推翻前開協議
        ，於法自有不合。
    (三)被上訴人同意原審法院有關會款之計算方法。
  三、證據：援用原審提出之證據方法。
丙、本院依上訴人之聲請訊問證人姜道凌。
    理      由
一、本件上訴人在原審起訴主張被上訴人三人於八十六年十一月十日參加上訴人召集
    之互助會，會款每會一萬元，連同會首共四十二會，被上訴人丁○○參加二會，
    分別於八十六年十二月十日及八十七年六月十日得標，被上訴人乙○○參加一會
    ，於八十七年十月二十五日得標，被上訴人丙○○參加一會，於八十七年四月十
    日得標，詎被上訴人三人自八十八年一月份起均拒繳會款，上訴人依互助會之會
    款請求權，訴請被上訴人丁○○、乙○○、丙○○依序給付十六萬元、八萬元、
    八萬元，及自八十八年六月十三日起至清償日止之法定遲延利息，並自八十八年
    七月起至八十九年六月止，於每月十二日及一、四、七、十月二十七日各給付二
    萬元、一萬元、一萬元，如有逾期，各自該期之十三日、二十八日起至清償日止
    加付法定遲延利息等情。被上訴人則以該互助會之被上訴人丁○○、乙○○、丙○○各參加四會、二會、一會，加上訴外人呂金塗參加一會，共八會，其中四會
    死會及四會活會，兩造曾於八十八年一月間在訴外人林純烈住處協調，均同意該
    八會退出，而四會死會應繳之會款與四會活會應退之會款相互抵銷，雙方互不找
    補，上訴人事後亦向其他會員宣布會期減為三十四會，詎上訴人事後反悔，再向
    被上訴人請求給付會款，自無理由等語置辯。
二、上訴人主張右揭事實，已據其提出互助會會單及得標會員名單等影本各乙紙為憑
    ，核屬相符，而被上訴人抗辯稱其等三人與訴外人呂金塗共參加八會，其中四個
    死會及四個活會乙節，亦為上訴人自認在卷，則被上訴人在系爭互助會得處理之
    會次應為八會，包括四個活會及四個死會之事實，自堪信為真實。
三、按意思表示之內容有錯誤，或表意人若知其事情即不為意思表示者，表意人得將
    其意思表示撤銷之；但以其錯誤或不知事情，非由於表意人自己過失者為限。民
    法第八十八條第一項固定有明文，然依兩造就右揭事實之主張及陳述各節觀之，
    本件應探究者為兩造於八十八年一月間在訴外人林純烈住處之協議結果是否有效
    成立？上訴人事後是否得依民法第八十八條第一項規定撤銷其意思表示？茲分別
    論述如左：
  (一)八十八年一月間，兩造曾因系爭互助會會款糾紛事宜前往訴外人林純烈住處協
      調，當時訴外人林純烈委請證人姜道凌前往上訴人住處會算，並表明係以八會
      退會為計算基礎，證人姜道凌會算結果認為上訴人最初應貼補被上訴人每月二
      萬元利息，事後收取其他死會會款後亦能彌補並有獲利；嗣上訴人再前往訴外
      人林純烈住處續行協調，證人姜道凌復向訴外人林純烈說明上開會算結果，當
      時兩造遂同意將四個死會與四個活會直接抵銷，互不找補，上訴人並未表示證
      人姜道凌之計算方法有誤之異議，且訴外人林純烈亦曾表示願每月補貼上訴人
      二萬元利息，彌補上訴人最初之損失，上訴人復表示不可能如此做乙節，業據
      被上訴人陳明在卷，且經證人姜道凌在原審及本院訊問、證人即訴外人林純烈
      在原審訊問時分別到庭結證明確，足見兩造就系爭互助會會款糾紛事宜確於八
      十八年一月間在訴外人林純烈住處已達成四個活會與四個死會直接抵銷、互不
      找補之協議甚明。詎上訴人事後反悔，並否認當時曾同意證人姜道凌之計算方
      法及兩造間應收應付會款直接抵銷、互不找補云云，復聲請再訊問證人林純烈
      ，若證人林純烈拒不到庭，應依民事訴訟法第三百零三條規定科處罰鍰及拘提
      等語  (參見上訴人八十九年八月二十八日聲請狀)，而本院曾依上訴人之聲請
      於八十九年七月二十一日、同年八月九日、同年八月二十五日、同年九月十四
      日及同年九月二十八日五度通知證人林純烈到庭作證，均無故或避居中國大陸
      而不到庭  (此為上訴人陳明在卷)，則證人林純烈顯無再到庭作證之意願已明
      ，本院參酌證人林純烈在原審之證言就相關待證事實均已證述明確，自無對其
      科處罰鍰、拘提及再行通知之必要，上訴人此部分之聲請，顯有故意延滯本件
      訴訟程序之嫌，不應准許。
  (二)上訴人曾於八十八年十月二十六日具狀向原審法院稱：﹁原告  (即上訴人)相
      信訴外人姜道凌之專業判斷，故願意抵銷被告  (被上訴人)丁○○本人活會部
      分，因原告事後發現，若依其計算方式，原告將不堪虧損，被告丁○○欲以本
      次會議達成之結論，抵銷其活會部分，原告主張依民法第八十八條規定，撤銷
      當初同意抵銷之錯誤意思表示；又縱使無法撤銷，因活會部分之清償期無法確
      定，並不具抵銷適狀，是否可據以抵銷，實難想像﹂等語，依該段補充理由之
      文義應指上訴人已自認兩造間於八十八年一月份確有上開協議存在之事實，否
      則上訴人自無依民法第八十八條規定主張撤銷錯誤意思表示之餘地 (因上訴人
      當時若明確表示不同意該抵銷會款之協議，即無同意抵銷之意思表示可言) ，
      惟上訴人在本院復再三陳明並未同意證人姜道凌之計算方法，亦未同意訴外人
      林純烈當時協調之結論等語，益見上訴人在原審及本院之事實上陳述顯有矛盾
      ，參酌上訴人在本院各次準備程序期日及言詞辯論期日陳述之真意，應認上訴
      人主觀上自始不同意上開協議結論甚明，從而上訴人既未曾同意抵銷，其事後
      主張撤銷同意抵銷之錯誤意思表示，即屬無據。至上訴人雖稱被上訴人當初之
      抵銷不具抵銷適狀云云，惟上訴人於八十八年一月間既同意被上訴人等八會退
      會，上訴人自應就四個死會應收會款及四個活會應付會款與被上訴人相互結算
      ，而結算時應認兩造同意就尚未屆至之會款債務之清償期均已屆至，並同意相
      互抵銷，否則若依上訴人主張其等結算時活會部分之清償期尚未屆至云云，無
      異限制活會會員不得中途退會，或要求退會之活會會員仍應按月參加投標，此
      與臺灣民間合會之會員得中途要求退會及結算會款之慣例有違，是上訴人此部
      分之主張，亦無足取。
四、本件上訴人依互助會契約之會款請求權訴請被上訴人三人給付如其原審訴之聲明
    所示之金額及利息，既因兩造於八十八年一月間相互達成四個活會與四個死會相
    互抵銷、互不找補之協議仍有效存在，且上訴人復不得主張撤銷同意抵銷之錯誤
    意思表示，均如前述，上訴人事後反悔而再行起訴請求被上訴人給付會款，即屬
    無據，不應准許。原審為上訴人敗訴之判決，尚屬允當。上訴人之上訴意旨指摘
    原判決不當，求予廢棄改判，即無理由，應予駁回。
五、結論：本件上訴人之上訴為無理由，並依民事訴訟法第四百三十六條之一第三項
    、第四百四十九條第一項、第四百六十三條、第七十八條，判決如主文。
中      華      民      國    八十九    年      十      月    十二      日
                                    臺灣彰化地方法院民事第一庭
                                        審判長法  官    李    端    季
                                              法  官    陳    秋    錦
                                              法  官    林    金    灶
右為正本係照原本作成
不得上訴。
中      華      民      國    八十九    年      十      月    十二      日
                                          法院書記官    邱    柏    滄


司法院資訊處製作；財團法人民間司法改革基金會備份。
